Inventaris van het archief van Anthonie van der Heim, (1710) 1737-1746
Nationaal Archief, Den Haag
Anthonie van der Heim
Raadpensionaris Van der Heim
1710-1746
merendeel 1737-1746
3543
7.60 meter; 875 inventarisnummers.
Nationaal Archief, Den Haag
raadpensionaris van Holland en West-Friesland
Generaliteitsrekenkamer
Raad van State
thesaurier-generaal
Staten van Holland
Heim, Anthonie van der Heim
Het archief bevat in de afdeling Algemeen een omvangrijke serie ingekomen missives, die alfabetisch is geordend. Het betreft ingekomen berichten en brieven van gezanten, stadsbesturen, officieren en andere individuele personen. De afdeling Bijzonder bevat een rubriek Gewestelijke aangelegenheden, met onder meer stukken over de de aanstelling van functionarissen en de financiën van Holland. Een belangrijke kwestie tijdens de ambtsperiode van raadpensionaris Van der Heim was het onvermogen van de regenten om de staatsfinanciën te hervormen en de fraude bij de belastinginning te verminderen. De rubriek aangelegenheden van de Generaliteit bevat stukken over de contacten van de raadpensionaris met de Staten-Generaal en de Raad van State, onder meer over militaire zaken (de Oostenrijkse successieoorlog). De rubriek Buitenlandse Zaken bevat een serie verdragen en per land geordende stukken.
Archiefvorming
Geschiedenis van de archiefvormer
Levensloop van Anthonij van der Heim
Jaarboek van het Centraal Bureau voor Genealogie en het Iconografisch Bureau, Den Haag 1975, pp. 98-103; A.J. van der Aa, Biografisch woordenboek der Nederlanden, (Haarlem 1858), dl. H, p. 125; P.C. Molhuysen en P.J. Blok, Nieuw Nederlands Biografisch woordenboek, Leiden 1924, dl. X, po. 352, 353.
Anthonij van der Heim werd op 28 november 1693 in Den Haag geboren. Zijn vader, eveneens Anthonij geheten, was onder andere raadsheer van de Hoge Raad van Holland en Zeeland, en zijn moeder Catharina Heinsius was een zuster van de raadpensionaris van Holland Anthonij Heinsius. Van 25 april 1709 tot 28 december 1711 studeerde Anthonij van der Heim rechten in Leiden, welke studie hij afrondde met een dissertatie getiteld: "Ad Legem l8c de transactionibus" (Over de wet 18c op de overeenkomsten). Al voordat hij zijn studie beëindigd had, werd Van der Heim benoemd tot secretaris van de Generaliteitsrekenkamer (1710-1727) en griffier van de Leen- en Registerkamer van Holland (1710-1727). Op 25 mei 1721 trad hij in het huwelijk met Catharina van der Waeyen, dochter van een Fries edelman. Het echtpaar kreeg vijf kinderen, waarvan er twee zeer jong stierven. Hun enig overgebleven zoon, Jacob, werd secretaris van het admiraliteitscollege in Rotterdam (1746-1795) en lid van de vroedschap en burgemeester van Rotterdam (l757-l795)
J. de Hullu, De archieven der admiraliteitscolleges, 's-Gravenhage 1924, pp. ix, 62, 402-451; A.J. Ubels, Inventaris van het archief Van der Heim (supplement), Den Haag 1946.
.
In 1727 volgde Anthonij van der Heim Simon van Slingelandt, die benoemd was tot raadpensionaris van Holland, op als thesaurier-generaal bij de Raad van State. Toen op 1 december 1736 Simon van Slingelandt kwam te overlijden, was er in de Staten van Holland geen overeenstemming over zijn opvolging. Onder ander François Teresteyn van Halewijn, pensionaris van Dordrecht, wenste waarschijnlijk zelf raadpensionaris te worden, maar na enig touwtrekken werd half december 1736 een geheime overeenkomst gesloten tussen Johan Hendrik van Wassenaer-Obdam (Ridderschap), Lieve Geelvinck (Amsterdam) en François Teresteijn van Halewijn (Dordrecht), waarbij werd afgesproken dat Van der Heim de nieuwe raadpensionaris zou worden
A. Porta, Joan en Gerrit Corver, de politieke macht van Amsterdam (1702-1748), Assen 1975, pp. 159, 166-169 (hierna geciteerd als: Porta); P. Geyl, Willem IV en Engeland tot 1748 (vrede van Aken), 's-Gravenhage 1924, pp. 47-49 (hierna geciteerd als Geyl).
. Dat zijn uiteindelijke verkiezing zoveel tijd in beslag nam kwam onder andere doordat de instructie voor het raadpensionarisambt werd herzien en bovendien doordat Van der Heim, als neef van de Orangistische Heinsius en schoonzoon van een Oranje- gezind Fries edelman door de republikeinse regenten in Holland niet geheel vertrouwd werd. Speculaties over de vacature van thesauriergeneraal, welke functie Van der Heim op dat ogenblik bekleedde, werden echter begin januari 1737 nog van de hand gewezen door de Staten van Holland
Rijksarchief in Zuid-Holland (hierna aangehaald als RAZH), Archief van de Staten van Holland en West-Friesland, inv.nr. 175, resoluties van 9 en 11 januari 1737.
. Een belangrijke wijziging in de instructie, die op 16 februari 1737 werd goedgekeurd, was de eis dat de raadpensionaris diende te zorgen voor het behoud van de stadhouderloze regeringsvorm. Met Simon van Slingelandt was dit al mondeling overeengekomen, maar nu werd het voor het eerst schriftelijk vastgelegd
. RAZH, Archief van de Staten van Holland en West-Friesland, inv.nr. 175, resoluties van 18 januari en 16 februari 1737; Geyl, p. 48; J. Wagenaar, Hedendaagsche historie of tegenwoordige staat der Vereenigde JVederlanden, vervattende eene algemeene beschrijving des lands ..., Amsterdam 1753, dl. XIX, p. 225 (hierna geciteerd als Wagenaar).
.
Hoewel Van der Heim, die voor zijn electie nog nooit een vergadering van de Staten van Holland en West-Friesland had bijgewoond, nog wel enige moeite had met een aantal bepalingen in de instructie, nam hij het aanbod aan. Hij stelde echter als voorwaarde, dat hij voorstellen tot verandering in de instructie mocht indienen, indien hij dat wenste. De Staten gingen hiermee akkoord en op 4 april 1737 legde Anthonij van der Heim de eed af. Zijn salaris bedroeg fl 12000,- per jaar en hij kon na zijn ambtsperiode op een vast pensioen van fl 4000,- rekenen.
De volgende dag werd hij toegelaten in de vergadering van de Staten- Generaal
RAZH, Archief van de Staten van Holland en West-Friesland, inv.nr. 175, resoluties van 13, 15, 21 maart en 2, 4 april 1737; Algemeen Rijksarchief (hierna genoemd ARA), Archief van de Staten-Generaal inv.nr. 2388, 5 april 1737; RAZH, Archief van Anthonie van der Heim (hierna geciteerd als Van der Heim), inv.nr. 461; C. Gerretson en P. Geyl, Briefwisselinq en aanteekeningen van Willem Bentinck, heer van Rhoon (tot aan de dood van Willem IV 22 oktober 1751). Hoofdzakelijk naar bescheiden in het Britsch museum in: Werken van het Historisch Genootschap, derde serie, 62 1934; dl. 1 Tot aan de preliminairen van Aken, pp. 5, 6 (hierna geciteerd als Gerretson).
en op 8 mei 1737 werd hij aangesteld als pensionaris van de Ridderschap van Holland. Van der Heim is door tijdgenoten beschreven als een besluiteloos en weinig krachtig figuur, die niet tegen sterke politieke oppositie van onder andere François Teresteyn van Halewijn, pensionaris van Dordrecht, was opgewassen
Geyl, pp. 167-171; Porta, pp. 166-169; Gerretson, p. 181.
. Begin 1742 zou Van der Heim's eerste ambtstermijn aflopen. Amsterdam dreigde hem niet te steunen bij de verlenging van zijn ambtsperiode, omdat hij naar haar idee, te veel pro-Engels en te weinig pro-Amsterdam was. Van der Heim zelf aarzelde ook of hij deze verlenging zou aannemen. Hij had grote moeite met de uitoefening van het ambt van raadpensionaris en met de opstelling van de Staten bij het besturen van het gewest. In een langdurig betoog, gehouden tijdens een geheime vergadering van de Staten van Holland op 28 maart 1742, hekelde hij de altijd voortdurende verdeeldheid tussen de leden en, als gevolg daarvan,de besluiteloosheid van het college. Vooral het financiële beleid en de buitenlandse politiek hadden naar zijn zeggen hieronder zwaar te lijden. Volgens hem had deze verdeeldheid een negatieve invloed op het college van de Staten-Generaal en betekende het ook een gezichtsverlies, zowel binnen de Republiek als daar buiten. Van der Heim achtte zichzelf niet in staat om de leden van de Staten van Holland tot enige mate van eensgezindheid te brengen. Bovendien hielden de Statenleden zich niet of nauwelijks aan de eis van geheimhouding van het besprokene in vergaderingen, zodat men in het buitenland vaak eerder op de hoogte was van bepaalde beslissingen dan de eigen functionarissen. Tenslotte voerde hij nog aan dat er een lastercampagne tegen hem op gang was gebracht teneinde hem van het politieke toneel te doen verdwijnen. Toen de Staten ten tweede male vertrouwen in hem uitspraken, aanvaardde hij toch de tweede ambtstermijn
RAZH, Van der Heim, inv. nrs. 462, 463; RAZH, Archief van de Staten van Holland en West-Frieland, inv.nr. 180, resoluties van 23, 28, 29 maart 1742; Geyl, pp. 86, 87. 303; Porta, pp.69-171.
. In 1744 werd een poging in het werk gesteld om Van der Heim zijn ontslag te laten nemen als raadpensionaris. Door de zes provincies buiten Holland werd hem het griffierschap van de Staten-Generaal aangeboden, dat vacant geworden was door de ontslagname van François Fagel. De Staten van Holland wensten hem echter als raadpensionaris te behouden en deden hem de belofte dat hij op elk ogenblik zijn ontslag als raadpensionaris zou kunnen indienen en dan tegen een salaris van 4000 gulden, boven zijn pensioen, aangesteld zou worden als thesaurier-generaal van Holland. Dit in tegenstelling tot een resolutie van de Staten van Holland van 23 maart 1742, waarbij hem wel werd toegestaan op elk moment ontslag als raadpensionaris te nemen, doch op voorwaarde dat hij dan geen andere functie zou aanvaarden. Van der Heim zwichtte voor deze druk en bedankte voor de aanstelling als griffier. Hendrik Fagel, neef van de vorige griffier van de Staten- Generaal en reeds als tweede griffier werkzaam sinds 1742, werd toen in deze functie benoemd. Jacob Gillis, pensionaris van Haarlem, volgde Hendrik Fagel op als tweede griffier
RAZH, Van der Heim, inv. nr. 464; RAZH, Archief van de Staten van Holland en West-Friesland, inv.nr. 182, resoluties van 3,4,8,9, december 1744; Geyl, pp. 132, 133; Wagenaar XIX, pp. 475, 476.
.
In februari 1745 besloten de Staten van Holland Anthonij van der Heim te benoemen tot grootzegelbewaarder en stadhouder en registermeester van de lenen van Holland. De druk waaronder Van der Heim leefde ten gevolge van de grote tegenstellingen binnen de Republiek en tevens de politieke pressie, die door Frankrijk en Engeland op hem werden uitgeoefend en naarmate de Oostenrijkse Successieoorlog vorderde enkel maar toenam, begonnen langzamerhand zijn gezondheidstoestand te ondermijnen. Begin 1746 werden zijn hartklachten allengs ernstiger.
Toch wist hij het nog wel gedurende de onderhandelingen met Louis Philogène, markies de Puysieulx Brulart, graaf van Sillery, tot de laatste dag van diens "bezoek" aan Den Haag vol te houden. Louis Philògene Puysieulx was als persoonlijk onderhandelaar door koning Lodewijk XV naar Den Haag gezonden, waar hij op 7 juni 1746 aankwam, met de opdracht om te proberen de Republiek te bewegen tot het aangaan van een vredesverdrag met Frankrijk zonder Engeland. Als drukmiddel hiervoor gebruikte hij het argument de ontmanteling van de vesting van de barrièrestad Ieper met twee weken uit te stellen. Louis Philogène Puysieulx keerde echter onverrichterzake naar Frankrijk terug. Op 29 juni 1746 beschouwde de Staten van Holland van der Heim als te ziek voor zijn werkzaamheden. Op 1juli 1746 deed Van der Heim nog een voorstel in "het secreet besogne" onder druk van "het conclave', een groep Hollandse regenten, die voornamelijk uit Amsterdam en Dordrecht afkomstig waren en ten huize van Van der Heim bijeenkwamen, om Jacob Gillis naar Frankrijk te sturen met een volmacht om vrede met dat land te sluiten; desnoods zonder Engeland. Op 2 juli 1746 werd dit voorstel door een meerderheid aangenomen. dezelfde dag vroeg en kreeg Van der Heim toestemming van de Staten van Holland om in Spa te gaan kuren. Willem Buys zou hem gedurende zijn afwezigheid vervangen. Hij had die dag echter al een hartaanval gehad en totaal uitgeput overleed hij op 16 juli 1746, onderweg naar Spa, in 's-Hertogenbosch.
Geyl, pp. 161-165; Porta, p. 186; C. Smit, De buitenlandsche politiek van Nederland, eerste deel: De Republiek der Vereenigde Nederlanden, 's-Gravenhage 1945, p. 203 (hierna geciteerd als Smit)
Adam Adriaan van der Duyn, heer van 's Gravenmoer, werd nu aangezocht om plaatsvervangend raadpensionaris te zijn tot de vacature opnieuw vervuld zou zijn
RAZH, Archief van de Staten van Holland en West-Friesland, inv.nr. 184, resoluties van 29 juni, 2 en 20 juli 1746; geyl, pp. 163-167; Wagenaar XX, pp. 45, 46; Porta, p. 188; gerretson, p. 181; J.C. de Jonge, Geschiedenis van de diplomatie gedurende de Oostenrijkse Successieoorlog en het Congres van Aken (1740-1748), Leiden 1852. p. 126 (hierna geciteerd als De Jonge); Th. Jorissen, Historische studiën dl. V: Lord Chesterfield en de Republiek der Verenigde Nederlanden, Haarlem 1894, pp. 196-202 (hierna geciteerd als Jorissen); Algemeen Nederlandsch Familieblad, 1883-1884 no. 275.
. Op 1september 1746 werd Jacob Gilles, die al eerder als opvolger van Van der Heim was genoemd, tot raadpensionaris gekozen.
RAZH, Archief van de Staten van Holland en West-Friesland, inv.nr. 182, resoluties van 9, 10, 15, 21, 22, 23 september 1746; Geyl, pp. 65, 75, 193, 194.
Problemen tijdens het raadpensionarisschap van Anthonij van der Heim
Tijdens het raadpensionarisschap van Anthonij van der Heim waren er verschillende grote problemen zowel op het gebied van de binnenlandse als de buitenlandse politiek. Het betreft hier zaken, waarop veel stukken in het onderhavige archief betrekking hebben, te weten:
de staatsfinanciën van de Republiek.
de 'promotie'; pogingen van prins Willem IV om tot generaal in het Staatse leger benoemd te worden.
de Oostenrijkse Successieoorlog en de gevolgen hiervan voor de Republiek op financieel en politiek gebied.
a. De staatsfinanciën van de Republiek
Van der Heim werd raadpensionaris in een periode waarin de politieke positie van de Republiek ten opzichte van de grote mogendheden in Europa sterk verzwakt was. Een belangrijke oorzaak van deze verzwakking was de allengs slechter wordende positie van de staatsfinanciën. De Spaanse Successieoorlog betekende een grote aanslag op de financiën van de Republiek, zo zeer zelfs dat in 1715 het kantoor van de Unie enkele maanden zijn betalingen moest staken en dat de rentelast van de aangegane schulden van de Staten van Holland dermate hoog was opgelopen dat deze gedurende een aantal jaren uit de ordinaris middelen nauwelijks meer te dekken viel
RAZH, Van der Heim, inv.nrs. 428-440; J. Aalbers, De Republiek en de vrede van Europa, dl. 1: achtergronden en algemene aspecten, Groningen 1980, pp. 1-8; Ch. Wilson, Anglo-Dutch Commerce and Finance in the Eighteenth Century, Cambridge 1966; Verhandeling aangaande den oorsprong en gesteltenis van den koophandel en scheepvaard van Groot-Brittanniën en van Vrankrijk, betrekkelijk tot dien der Vereenigde Nederlanden en den toestand van Europa, door den Heere N.S. in Staats-spiegel voor den Nederlanden, (1743); Geyl, p. 10.
Hoewel verscheidene malen gepoogd werd om de financiële positie van de Republiek te verbeteren, onder andere door middel van een nieuw tarieflijst voor de belastingen in 1725, bleven fraude en politieke onenigheid tussen de gewesten en tussen facties in de gewesten een struikelblok voor een doelmatige verbetering van de staatsfinanciën. Evenmin bracht de invoering van een nieuwe belasting tijdens de ambtsperiode van Van der Heim, namelijk de personele quotisatie in Holland in 1742, het gewenste resultaat. Tengevolge van de tegenvallende opbrengsten werd deze belasting na enkele jaren weer opgeheven
RAZH, Van der Heim, inv.nrs. 403-408; Wagenaar XIX, pp. 347, 348.
.
Behalve de slechte financiële positie van de staat en de afzonderlijke gewesten, was ook die van de admiraliteitscolleges al jaren weinig hoopgevend. De verschillende gewesten droegen hun aandeel in de kosten van deze colleges niet of nauwelijks bij. Uit onderzoekingen bleek dat fraude gepleegd werd bij de heffing van de belastingen door ambtenaren van de colleges. Tevens was er een structureel gebrek aan samenwerking tussen de colleges onderling. Soms werkten de diverse colleges elkaar zelfs bewust tegen. Hoewel er vele en gedetailleerde rapporten over deze misstanden werden geschreven, was het praktische resultaat niet meer dan de constatering dat de financiële positie van de admiraliteitscolleges inderdaad erg slecht was
RAZH, Van der Heim, inv.nrs. 557, 642-646; J.S. Bartstra jr., Vlootherstel en legeraugmentatie 1770-1 780, Assen 1952, pp. 1-26; J. de Vries, De ontduiking der convooien en licenten in de Republiek tijdens de achttiende eeuw in: Tijdschrift voor Geschiedenis, 1958 jaargang 71, pp. 349-361; J.R. Bruyn, De admiraliteit van Amsterdam in rustige jaren, 1713-1 751, regenten en financiën, schepen en zeevarenden, Haarlem 1970, vnl. pp. 88-94.
.
In deze toestand kwam gedurende de ambtsperiode van Van der Heim geen verbetering. Er trad zelfs een verslechtering op. Deze achteruitgang was onder meer het gevolg van de kosten die gemaakt moesten worden met betrekking tot de Oostenrijkse Successieoorlog, alsmede van de kosten van de bestrijding van de paalwormepidemie, die de dijken aantastte, en van de rundveepestepidemie in het midden van de veertiger jaren, die de veestapel decimeerde
RAZH, Van der Heim, inv.nrs. 428, 493-495, 497; RAZH, Archief van de Staten van Holland en West-Friesland, inv.nr. 3942.
.
b. De 'promotie', pogingen van prins Willem IV om tot generaal in het Staatse leger benoemd te worden
Naast het onvermogen van de regenten om de staatsfinanciën te hervormen en de fraude bij de belastinginning te verminderen, werd de binnenlandse politiek grotendeels verlamd door wat in de wandeling "de promotie" werd genoemd. In 1727 verhinderde Holland dat Willem IV, stadhouder van Friesland, Groningen, Gelderland en Drenthe, generaal in het Staatse leger werd. Bovendien weigerde deze provincie hem toe te laten tot de Raad van State
RAZH, Van der Heim, inv.nr. 604; Geyl, p. 2.
. Nadat in 1732 eindelijk de verdeling van de erfenis van prins Willem III geregeld was tussen prins Willem IV en prins Frederik van Pruisen
RAZH, Van der Heim, inv.nrs. 647-651; Geyl, pp. 4, 5, 17; Porta, pp. 200, 201; Wagenaar XIX, pp. 94-99; N. Japikse, De geschiedenis van het huis van Oranje-Nassau, Den Haag 1938, dl. II, p. 79-90 (hierna geciteerd als Japikse).
, besloten op 29 november 1732 de Staten van Zeeland, gesteund door Holland, om Willem IV vervallen te verklaren van zijn rechten als markies op Veere en Vlissingen, waardoor Willem IV een gedeelte van zijn greep op dit gewest verloor
RAZH, Van der Heim, inv.nr. 650; Geyl, pp. 17-19; Porta, pp. 202,
203; Wagenaar XIX, pp. 99-136.
. In 1735 werd een nieuwe poging gedaan om Willem IV tot generaal benoemd te krijgen, maar aangezien Holland daar tegen was, en de Poolse Successieoorlog
Voor een beschrijving van de Poolse Successieoorlog, zie verder in deze beschrijving
beëindigd was door een wapenstilstand, werd besloten de voorgenomen militaire uitbreiding niet door te laten gaan
RAZH, Van der Heim, inv.nrs. 577, 605; Geyl, pp. 36-38.
. In juli 1737 werd weer een nieuw plan voor de "promotie" gelanceerd. Willem IV zou volgens dit plan tot luitenant-generaal worden benoemd en de aanstelling tot generaal zou op grond van anciënniteit gebeuren. Hierdoor werd het echter onzeker of hij ooit generaal zou worden. Bovendien vond hijzelf dat hij recht had op een aanstelling als generaal. Aangezien hierdoor de hele "promotie" in het leger vastliep, werd het probleem ook in de landprovincies, waar velen trachtten een carrière op te bouwen via het leger, een po1itiek zeer geladen onderwerp
RAZH, Van der Heirn, inv.nr. 605; Geyl, pp. 49-56.
. Willem IV had zich inmiddels zo vastgebeten in zijn aanstelling tot generaal dat hij in 1739 genegen leek officieel af te zien van zijn aanspraken op Veere en Vlissingen, als hij maar werd benoemd tot generaal en lid van de Raad van State. Later in dat jaar suggereerde hij zelfs, dat hij hiervoor wel afstand zou willen doen van zijn aanspraken op het stadhouderschap van Holland
RAZH, Van der Heim, inv.nr. 605; Geyl, pp. 56-59.
. In 1742 werd onder druk van Holland besloten dat promotievoorstellen in het leger niet meer eenstemmig hoefden te worden aanvaard, maar met meerderheid van stemmen binnen de Staten-Generaal kon worden aangenomen. Het doorbreken van de voorwaarde van eenstemmigheid werd mede door het uitbreken van de Oostenrijkse Successieoorlog bevorderd. Volgens de verdragen die de Republiek in 1732 en 1737 met Oostenrijk had gesloten moesten troepen aan Maria Theresia geleverd worden. Doordat de mogelijkheid om officieren aan te stellen mede door de promotieaffaire ontbrak, werden de in theorie goedgekeurde legeruitbreidingen niet gerealiseerd
Geyl, pp.75, 84-86, 90-93, 101-109.
. Maar op 19 september 1742 werd door Holland, Zeeland, Gelderland en Overijssel tegen de wil van de andere gewesten de benoeming doorgedreven van zes generaals en twaalf luitenant-generaals. Aan Willem IV werd het luitenant-generaalschap aangeboden, dat hij evenwel bij brief van 7 oktober 1742 aan de Staten- Generaal weigerde te aanvaarden
Geyl, pp. 104, 105.
. Friesland wist echter tot 1745 te verhinderen dat de generaals ook werkelijk een actief commando kregen.
In 1744 leek er sprake te zijn van een mogelijke doorbraak. Om uit de impasse te komen was Holland geneigd om Willem IV tot generaal te benoemen, als daardoor het officierscorps voor het op te richten 'tweede corps' zou kunnen worden benoemd en geïnstalleerd. Dit tweede corps werd opgericht om de barrièresteden te verdedigen. De Oranjepartij eiste nu echter naast deze benoeming, dat Willem IV tevens opperbevelhebber van het 'tweede legercorps' zou worden. Hiermee liep deze poging om tot overeenstemming te komen stuk. Willem IV werd geen generaal en Godard van Reede, heer van Ginkel, werd benoemd tot opperbevelhebber. Friesland trok dientengevolge op 26 mei 1744 alle consenten voor de lopende uitgaven en begrotingen in
RAZH, Van der Heim, inv.nr. 611; Geyl, pp. 128, 129; Jorissen, 163-165.
.
Op 19 februari 1745 wisten de Staten van Holland gedaan te krijgen dat prins Karel August Frederik van Waldeck, die al in 1742 tot generaal was benoemd maar geen commando had gekregen door de houding van Friesland, benoemd werd tot opperbevelhebber van het Staatse leger. Willem IV was hierover zeer gekrenkt en weigerde onder Van Waldeck tot generaal benoemd te worden. Hierna werden ook aan de andere generaals, met tegenstemmen van de drie stadhouderlijke gewesten, actieve commando's gegeven
RAZH, Van der Heim, inv.nr. 612; Geyl, pp. 128-134.
.
Begin 1746 moest de aanstelling van Van Waldeck als opperbevelhebber worden verlengd. Friesland, Groningen en Gelderland grepen dit aan om opnieuw de mogelijkheid van een benoeming voor prins Willem IV tot generaal aan de orde te stellen. Ook deze poging mislukte. In de zomer van 1746 zette Willem IV zelf de promotieaffaire min of meer stop, door aan politieke medestanders te verklaren dat hij het generaalschap niet meer ambieerde, omdat zijn afzijdigheid op politiek en militair gebied uiteindelijk slechts gunstig kon zijn. Men kon hem dan immers niets verwijten over de fouten die ten aanzien van Engeland en Frankrijk gemaakt waren
Geyl, pp. 179-181.
.
c. De Oostenrijkse Successieoorlog
De promotieaffaire die de binnenlandse politiek bij tijd en wijle geheel lam legde, had ook op de buitenlandse politiek grote invloed. George II, koning van Engeland, heeft namelijk verscheidene keren geprobeerd voor Willem IV te bemiddelen. Dit deed de koning voornamelijk vanwege het huwelijk dat op 25 maart 1734 was gesloten tussen zijn dochter, prinses Anna, en prins Willem IV. Men hoopte dat Willem IV door dit huwelijk tot stadhouder zou worden verheven, zodat er geen problemen over het bondgenootschap tussen Engeland en de Republiek zouden ontstaan
Geyl, pp. 6, 7, 11, 15, 16, 19-26; Porta, pp. 203-206; Japikse, 94-96.